【裁判字號】    98,簡,19
【裁判日期】    980831
【裁判案由】    地價稅
【裁判全文】
臺北高等行政法院判決
                                        98年度簡字第19號
原      告  甲○○
被      告  桃園縣政府地方稅務局
代  表  人  丙○○（局長）
訴訟代理人  丁○○
上列當事人間因地價稅事件，原告不服桃園縣政府中華民國97年
11月27日府法訴字第0970248666號訴願決定，提起行政訴訟。本
院判決如下：
    主  文
原告之訴駁回。
訴訟費用由原告負擔。
    事實及理由
一、程序事項：
(一)、本件係因原告不服稅捐課徵事件，所核課稅額在新臺幣（下
    同）20萬元以下而涉訟之事件，依行政訴訟法第229 條第1
    項第1 款規定，應適用簡易程序（行政訴訟法第229 條第1
    項所定適用簡易程序之數額3 萬元，業經司法院以民國92年
    9 月17日院台廳行一字第23681 號令增至20萬元，並定於93
    年1 月1 日實施），合先敘明。
(二)、被告原名桃園縣政府稅捐稽徵處，依桃園縣政府民國（下同
    ）97年1 月14日府法二字第0970014820號令修正發布之「桃
    園縣政府地方稅務局組織規程」規定，於97年1 月16日更名
    為桃園縣政府地方稅務局，其權利義務主體同一。
二、事實概要：
    原告於97年4 月7 日向被告申請退還蘆竹鄉○○段94、172
    地號2 筆土地（以下簡稱系爭土地）自36年起至94年間，其
    祖父陳作霖、父親陳遠志誤繳之地價稅，被告業於97年6 月
    17日以桃稅土字第0970072875號函核准依行為時稅捐稽徵法
    第28條規定退還誤繳92至94年之地價稅在案，原告復於97年
    7 月2 日向被告申請償還祖父陳作霖過世後，由陳遠志所誤
    繳61至91年（有關92年至94年已經被告前函核退，原告申請
    書記載94年，顯係誤載，乃逕予更正）之地價稅並加計自繳
    交地價稅款之日起至清償日止，按法定利率5%計算之利息，
    經被告以97年7 月7 日桃稅土字第0970098332號函否准所請
    。原告不服，提起訴願，復遭桃園縣政府決定駁回，遂向本
    院提起行政訴訟。
三、本件原告主張：
(一)、原告之祖父「陳作霖」生於民國前28年12月1 日，係桃園縣
    蘆竹鄉○○段94、172 地號2 筆土地之所有權人，因36年7
    月1 日託人辦理土地總登記時，將姓名申報登記誤植為「陳
    神霖」，桃園縣政府稅捐稽徵處（97年1 月16日更名為被告
    桃園縣政府地方稅務局）依據當初土地登記時錯誤資料以「
    陳神霖」為名，自38年土地登記日起至94年底止寄達並已繳
    交地價稅繳款書長達57年之久。陳作霖雖已於61年4 月16日
    過世，惟其生前委由其子陳遠志保管該兩筆土地原始所有權
    狀，嗣陳遠志於94年8 月16日於申請土地名義人姓名登記錯
    誤更正案過程中去世，現由法定繼承人即原告保管。桃園縣
    政府稅捐稽徵處94年度起地價稅繳款書之納稅義務人已更正
    為「陳作霖」，其身分證字號之記載亦與原地價稅繳款書相
    同；該處於94年度起將已更正為「陳作霖」名義之地價稅繳
    款書持續寄達土地所有權人陳作霖之子陳遠志原住處「臺北
    市○○路○ 段202 巷7 弄2 號」並已全數繳清在案。土地所
    有權人「陳作霖」與「陳神霖」係為同一主體權利人無誤，
    是當初託人申報登記時之疏失所致。94年11月9 日桃園縣政
    府稅捐稽徵處且以桃稅土字第0940126739號核發「陳作霖」
    所有之系爭土地截至94年度止無欠繳地價稅之證明函。嗣原
    告父親陳遠志於93年9 月20日向蘆竹地政事務所提起該土地
    所有權利人姓名登記錯誤更正，申辦期間陳遠志於94年8 月
    16日過世，原告依法承受申辦事項。94年6 月29日蘆竹地政
    事務所以蘆登駁字第000131號函駁回本件更正聲請案，原告
    不服循序提起訴願及行政訴訟。桃園縣政府95年8 月8 日府
    法訴字第0950112762號訴願決定書、鈞院95年度訴字第2693
    號判決及最高行政法院97年度裁字第311 號裁定均否定「陳
    神霖」與「陳作霖」係主體權利之同一人，「陳作霖」即非
    土地地價稅之納稅義務人。
(二)、本案係因最高行政法院97年度裁字第311 號裁定駁回「陳神
    霖」姓名更正為「陳作霖」事件所衍生，原告於裁定駁回後
    始得確定遭受不當得利侵權行為。故不論依民法第197 條或
    行政程序法第131 條之規定，請求權之時效均應由最高行政
    法院97年度裁字第311 號裁定駁回確定日起算，本件無逾越
    時效問題。故被告因作業疏失持續寄達地價稅繳款書，導致
    原告父親誤繳地價稅款而「不當得利」迄今，原告為此蒙受
    重大損失。被告應依民法第179 、181 、182 、184 、197
    、203 、213 條規定，償還原告祖父過世後，由陳遠志所誤
    繳（60至91年）之地價稅款40,977元【60至65年全期繳納（
    暫比照67年1 、2 期稅額256 ×6 ）1,536 ＋66年1 期繳納
    （暫比照67年1 期稅額）128 ＋66年2 期繳納101 ＋67年1
    期（田代）繳納38＋67年1 期繳納128 ＋67年2 期繳納128
    ＋68年1 期繳納128 ＋68年2 期繳納128 ＋69年1 期繳納12
    8 ＋69年2 期繳納128 ＋70年1 期繳納128 ＋70年2 期繳納
    128 ＋71年1 期繳納128 ＋71年2 期繳納128 ＋72年1 期繳
    納128 ＋72年2 期繳納128 ＋73年全期繳納257 ＋74年全期
    繳納257.4 ＋75年（1 至6 月）繳納128.7 ＋75年（7 至12
    月）繳納85.8＋76年全期繳納661 ＋77年全期繳納864 ＋78
    年全期繳納1,153 ＋79年全期繳納1,441 ＋80年全期繳納2,
    368 ＋81年全期繳納3,294 ＋82年全期繳納3,294 ＋83年全
    期繳納3,466 ＋84年全期繳納2,546 ＋85年全期繳納2,546
    ＋86年全期繳納2,546 ＋87年全期繳納2,546 ＋88年全期繳
    納2,546 ＋89年全期繳納2,546 ＋90年全期繳納2,546 ＋91
    年全期繳納2,546 ＝40,977】。
(三)、本件戶政機關業已查無「陳神霖」其人，而「陳神霖」之地
    價稅繳款書竟然寄達「陳作霖」及其繼承人陳遠志戶籍地址
    處，致生原告誤繳地價稅情事，由此顯示確有可歸責於政府
    機關之錯誤，致原告溢繳地價稅。況且整個事件中，查無「
    納稅義務人自行適用法令錯誤或計算錯誤」之事證。又陳作
    霖及其繼承人從無接受「陳神霖」委託擔任「管理人」，亦
    無權且從未「使用」系爭土地。被告辯稱「系爭土地之地價
    稅由使用人陳作霖及其繼承人繳納，應屬適法」；卻又同意
    並已退還原告誤繳之92至94年地價稅在案。此種前後矛盾之
    現象違反邏輯法則。被告既已退還原告誤繳之92至94年地價
    稅，即已承認其有錯誤才會退還，依98年1 月21日修正公布
    之稅捐稽徵法第28條第2 項規定，本案顯有可歸責於被告之
    錯誤，致原告溢繳地價稅，被告應據以補退還原告訴之聲明
    所要求之溢繳稅款及利息等情。並聲明求為判決：1.撤銷訴
    願決定及原處分不利於原告部分。2.被告應退還系爭土地自
    60年至91年之地價稅，及自誤繳日起至清償日止，按法定利
    率5%計算之利息。
四、被告則以：
(一)、依系爭土地之土地登記謄本所載，所有權人為陳神霖，統一
    編號為「*HE0000000」（無正確統一編號），原告原主張系
    爭土地係其祖父陳作霖所有，36年託人辦理土地總登記時，
    將姓名申報登記誤植為「陳神霖」，惟經鈞院95年度訴字第
    2693號判決駁回，並經最高行政法院97年度裁字第311 號裁
    定駁回在案，原告遂向被告申請退還自36年起至94年間誤繳
    之地價稅，被告業於97年6 月17日桃稅土字第0970072875號
    函復原告，說明系爭土地登記謄本所有權人為「陳神霖」，
    未登記管理人，經原告主張該土地辦理土地登記時姓名申報
    錯誤應更正為陳作霖乙案，已經最高行政法院裁定駁回，故
    准依行為時稅捐稽徵法第28條規定退還誤繳之92至94年地價
    稅在案，先予敘明。
(二)、參酌鈞院97年度訴字第603 號判決意旨，原告之祖父於60年
    間過世後，原告父親陳遠志既非本案地價稅之納稅義務人，
    此為原告所不爭，惟陳遠志卻長期未行使公法上不當得利請
    求權，致生權利失效之不利益，自應由原告承受，亦無民法
    條文之適用，原告主張容有誤解。復按稅捐稽徵法第28條規
    定及財政部95年12月6 日台財稅字第09504569920 號令釋意
    旨，原告申請退還之61至94年地價稅，除92至94年地價稅合
    於稅捐稽徵法第28條規定外，其餘年度均於法未合，被告97
    年7 月7 日桃稅土字第0970098332號函並無違誤。再依被告
    受託人乙○○97年6 月13日之談話筆錄內容及土地稅法第4
    條之規定，系爭土地之地價稅由使用人陳作霖及其繼承人繳
    納，應屬適法。綜上，本案既非被告適用法令錯誤、計算錯
    誤或其他可歸責於政府機關之錯誤，致原告溢繳稅款，亦應
    由原告承受其父親長期未行使公法上不當得利請求權致生權
    利失效之不利益，故核無修正後之稅捐稽徵法第28條規定之
    適用等語，資為抗辯。並聲明求為判決駁回原告之訴。
五、原告業已陳明其係依稅捐稽徵法第28條第2 項為本件請求（
    見本院卷第80頁），是本件爭點乃在原告被繼承人陳遠志及
    其祖父陳作霖是否有因被告適用法令、計算錯誤或其他可歸
    責被告之事由，致溢繳系爭稅款，而得由原告依上開規定，
    向被告請求退還？
(一)、按「（第1 項）納稅義務人自行適用法令錯誤或計算錯誤溢
    繳之稅款，得自繳納之日起5 年內提出具體證明，申請退還
    ；屆期未申請者，不得再行申請。（第2 項）納稅義務人因
    稅捐稽徵機關適用法令錯誤、計算錯誤或其他可歸責於政府
    機關之錯誤，致溢繳稅款者，稅捐稽徵機關應自知有錯誤原
    因之日起2 年內查明退還，其退還之稅款不以5 年內溢繳者
    為限。（第3 項）前2 項溢繳之稅款，納稅義務人以現金繳
    納者，應自其繳納該項稅款之日起，至填發收入退還書或國
    庫支票之日止，按溢繳之稅額，依繳納稅款之日郵政儲金1
    年期定期儲金固定利率，按日加計利息，一併退還。（第4
    項）本條修正施行前，因第2 項事由致溢繳稅款者，適用修
    正後之規定。（第5 項）前項情形，稅捐稽徵機關於本條修
    正施行前已知有錯誤之原因者，2 年之退還期間，自本條修
    正施行之日起算。」98年1 月21日修正公布之稅捐稽徵法第
    28條定有明文。
(二)、經查，系爭蘆竹鄉○○段94、172 地號2 筆土地登記土地所
    有權人姓名為「陳神霖」，自36年起至91年間，並經被告前
    身桃園縣稅捐稽徵處以「陳神霖」為納稅義務人核發地價稅
    繳納通知書，而73年間之地價稅繳納通知書其上「陳神霖」
    地址原為空白，於原告父陳遠志向被告申請系爭2 筆土地截
    至73年全期地價稅無欠稅之證明後，有關地價稅繳納通知書
    上納稅義務人「陳神霖」之地址，乃經登載陳遠志向被告申
    請上開證明所記載之陳遠志住址：「台北市○○區○○路1
    段202 巷7 弄2 號」，迄93年間。而原告祖父陳作霖及其被
    繼承人即其父陳遠志業分別於61年4 月16日、94年8 月16日
    死亡。至原告於94年間就系爭土地登記所有權人「陳神霖」
    更正為「陳作霖」之申請，係因有私權之爭執，而遭桃園縣
    蘆竹地政事務所依土地登記規則第57條第1 項第3 款規定，
    予以駁回，並經本院及最高行政法院裁判維持確定等事實，
    有被告前身桃園縣稅捐稽徵處74年4 月11日74桃稅肆總字第
    051342號函、73至93年地價稅繳納通知書、土地所有權狀、
    戶籍謄本；系爭土地之土地登記謄本；最高行政法院97年度
    裁字第311 號裁定及本院95年度訴字第2693號判決等件影本
    附卷可稽（見本院卷第19-30 、86、87頁；原處分卷第7-8
    頁；訴願卷第52-64 頁），且為兩造所不爭，自堪信為真實
    。
(三)、按「地價稅或田賦之納稅義務人如左：一、土地所有權人。
    」、「繳納通知文書，應載明繳納義務人之姓名或名稱、地
    址、稅別、稅額、稅率、繳納期限等項。由稅捐稽徵機關填
    發。」土地稅法第3 條第1 項第1 款、稅捐稽徵法第16條著
    有規定。如前所述，系爭土地登記所有權人為「陳神霖」，
    則被告前身桃園縣稅捐稽徵處前以系爭土地登記所有權人「
    陳神霖」為納稅義務人，核發上開地價稅繳納通知書（繳款
    書），洵屬合法有據。雖自73年起，系爭繳納通知書納稅義
    務人「陳神霖」之地址，均經記載同陳遠志戶籍地址，並向
    該址為送達，然不論繳納通知書將「陳神霖」之地址登載同
    陳遠志住所之緣由為何，核陳遠志甚或陳作霖既非繳納通知
    書所載之納稅義務人（原告祖父「陳作霖」業於64年死亡，
    前已述及，且迄83年之地價稅繳款書上所載納稅義務人統一
    編號Ｚ000000000，亦非陳作霖或陳遠志之身分證號碼；至84
    年起，有關繳款書納稅義務人統一編號固經登載為Ｚ0000000
    00，而同陳作霖之身分證號碼，然依上述稅捐稽徵法第16條
    規定，納稅義務人身分證號碼並非繳納通知文書絕對必要記
    載事項，倘身分證號碼與納稅義務人姓名不符，自仍以姓名
    為準，而得自繳款書本身之記載，輕易分辨納稅義務人乃「
    陳神霖」而非「陳作霖」，故縱如原告所稱「陳作霖」非系
    爭土地登記之所有權人「陳神霖」─見本院卷第81頁，該身
    分證號碼之錯誤，亦不致使非納稅義務人之「陳作霖」成為
    納稅義務人），該課稅處分對陳遠志或陳作霖均不生效力，
    彼等並不因該處分而負有繳納系爭土地地價稅之義務；依原
    告起訴狀記載：「原告之祖父『陳作霖』…係桃園縣蘆竹鄉
    ○○段94、172 地號2 筆土地之所有權人，因36年7 月1 日
    託人辦理土地總登記時，將姓名申報登記誤植為『陳神霖』
    …土地所有權人『陳作霖』與『陳神霖』係為同一主體權利
    人…」等語（見本院卷第8 頁），且可明彼等所以繳納系爭
    地價稅係因認系爭土地自始屬陳作霖所有始然，而與被告前
    身桃園縣稅捐稽徵處將陳遠志住址載為納稅義務人地址無涉
    ，更無何侵權行為可言，是徒以「陳神霖」之地價稅繳納通
    知書（繳款書）寄送至陳遠志住所，尚難認被告有何稅捐稽
    徵法第28條第2 項規定之可歸責被告致陳遠志溢繳系爭稅款
    情事。而陳作霖、陳遠志持被告前身桃園縣稅捐稽徵處針對
    系爭土地核發予「陳神霖」之地價稅繳納通知書（繳款書）
    ，憑以自行繳納該地價稅，就桃園縣稅捐稽徵處而言，其係
    取得「陳神霖」繳付之稅款，既非無法律上之原因，自亦難
    謂有何公法上不當得利情事；至陳作霖、陳遠志因何代「陳
    神霖」者繳納系爭地價稅，乃彼等間之私法關係，核與桃園
    縣稅捐稽徵處要係無關。再消滅時效，係自請求可行使時起
    算，有關系爭退稅之請求，原告並無須俟上開有關更名登記
    之訴訟確定始得行使，故被告前依修正前稅捐稽徵法第28條
    規定，退還原告就系爭土地已繳地價稅未逾時效之92至94年
    部分，惟就時效完成之系爭部分，未准其所請；而本件既不
    符稅捐稽徵法第28條第2 項及公法上不當得利請求權之要件
    ，則消滅時效起算點自無前揭例外規定之適用。原告主張被
    告因作業疏失持續寄達地價稅繳款書予其，致其父誤繳地價
    稅款而獲不當得利，被告應依侵權行為、不當得利及稅捐稽
    徵法第28條第2 項規定，退還原告系爭地價稅，其時效之起
    算點且應自最高行政法院以97年度裁字第311 號裁定駁回原
    告更名登記之申請確定時起算云云，容有誤解，尚無可採。
六、綜上所述，本件稅捐稽徵機關並無適用法令錯誤、計算錯誤
    或其他可歸責於其之錯誤，致原告祖父陳作霖、父親陳遠志
    溢繳稅款情事，故無稅捐稽徵法第28條第2 項之適用；桃園
    縣稅捐稽徵處依合法課稅處分取得稅款，亦無何不當得利可
    言。從而，被告否准原告系爭退稅之申請，於法並無不合，
    訴願決定予以維持，亦無違誤，原告猶執前詞，訴請撤銷被
    告否准退稅之處分，並請求被告退還系爭土地自60年至91年
    之地價稅，及自誤繳日起至清償日止，按法定利率5%計算之
    利息，為無理由，俱應駁回。
七、本件事證已臻明確，兩造其餘之攻擊防禦方法經本院審酌後
    ，核與本件判決結果乃不生影響，故不再逐項論述，附敘明
    之。
八、據上論結，本件原告之訴為無理由，爰依行政訴訟法第236
    條、第233 條第1 項、第98條第1 項前段判決如主文。
中    華    民    國    98    年     8    月   31     日
                    臺北高等行政法院第七庭
                                    法  官  林玫君
上為正本係照原本作成。
本件以訴訟事件所涉及之法律見解具有原則性者為限，始得於本
判決送達後20日內向本院提出上訴狀並表明上訴理由，如已於本
判決宣示後送達前提起上訴者，應於判決送達後20日內補具上訴
理由（均按他造人數附繕本），且經最高行政法院許可後方得上
訴。
中    華    民    國    98    年     8    月   31     日
                                    書記官  黃玉鈴


司法院資訊處製作；財團法人民間司法改革基金會備份。
